---
title: "Práctica de la **Unidad 4. Visualización de datos**"
subtitle: "Del Curso introductorio al lenguaje de programación R orientado al análisis cuantitativo en Ciencias Sociales"
author: "Por Sarahí Aguilar"
output:
  html_document:
    toc: yes
    toc_float: yes
---

```{r setup, include=FALSE}
knitr::opts_chunk$set(echo = TRUE)
```

<br/>

[🏠↩ De vuelta a la página principal del curso](index.html)

<br/>

## Inicio

> #### **🚀 Objetivo de la unidad** 
Que el estudiante conozca los distintos tipos de visualización de datos y reconozca sus casos de uso.

<br/>

## 5.1. Instalando y cargando paquetes
```{r}
# install.packages("ggplot2")
library(data.table)
library(ggplot2)
```

<br/> 

## 5.2. Cargando conjuntos de datos

Para la práctica utilizaremos los siguientes conjuntos de datos: 

* [Datos demográficos de los condados del medio oeste del censo de Estados Unidos de América del 2000](https://ggplot2.tidyverse.org/reference/midwest.html)
```{r}
mw <- data.table(ggplot2::midwest)
head(mw)
```

<!-- 
<br> 

* [Datos mensuales de indicadores económicos de Estados Unidos por el Fereal Reserva Bank of St. Louis](https://ggplot2.tidyverse.org/reference/economics.html)
```{r}
eco <- data.table(ggplot2::economics)
head(eco)
```

<br/> 
-->

## 5.3. Los básicos

Para crear un gráfico, debemos:

1. Llamar a la función `ggplot()`, que crea un lienzo en blanco.
2. Especificar con `aes()` cómo deseamos asignar variables a atributos estéticos. 
3. Agregar capas de objetos geométricos con `geom_...()`. 
4. Añadir capas adicionales de facetas, transformaciones estadísticas, coordenadas, temas, entre otros, conforme lo requiera el objetivo de nuestra visualización de datos.

Cada capa del gráfico se apila con el opeerador `+`.  

Creamos lienzo en blanco
```{r}
ggplot()
```

💡 Recuerde que nuestras visualizaciones se iran desplegando en la ventana de *Plots* o, en el caso de visualizaciones interactivas, en la ventana de *Viewer*. 

<br/> 

## 5.4. Datos

La primera y más importante capa en la gramática de gráficos son los datos. El objeto que contiene los datos con los que construiremos nuestra visualización se pasa como parámetro de la función `ggplot()`.
```{r}
ggplot(data = mw)
```
<br>

## 5.5. Estética

El siguiente paso es definir la variable que deseamos usar para cada atributo estético del gráfico. 

En la capa de la estética utilizamos la función `aes()` para asignar variables de datos a atributos gráficos utilizados por el sistema de dibujo subyacente, como posición 2D, color, tipo de línea, tamaño, figura de los puntos, entre otros.

```{r}
ggplot(data = mw) +
  aes(x = percollege, y = percbelowpoverty, color = state)
```

<br>

## 5.6. Objetos geométricos

Después de definir los atributos gráficos que deseamos utilizar, debemos especificar uno o varios objetos geométricos para indicar cómo deben dibujarse los puntos de datos. 

```{r}
ggplot(data = mw) +
  aes(x = percollege, y = percbelowpoverty, color = state) + geom_point()
```
